臺灣士林地方法院刑事判決　　　　　　　100年度易字第394號
公　訴　人　臺灣士林地方法院檢察署檢察官
被　　　告　陳德
選任辯護人　張秀夏律師
　　　　　　翁林瑋律師
上列被告因妨害名譽案件，經檢察官提起公訴（100 年度偵字第
7001號），本院判決如下：
    主    文
陳德被訴誹謗長青生物科技製造廠部分，無罪。
被訴誹謗陳純青部分，公訴不受理。
    理    由
壹、無罪部分：
一、公訴意旨略以：被告陳德為陳純青之胞兄，前因遺產產權
    紛爭致其不滿陳純青，竟意圖散布於眾，基於誹謗之犯意，
    於不詳時間，在臺北市中山區○○○路84號門口處，張貼內
    容為「可怕人物：三重市○○街7 巷85號長青生物科技製造
    廠頭家陳純青（前全興製藥廠於民國70年間製造偽藥被移送
    法院，母親被判刑1 年半與台灣天喜堂藥廠有限公司事件，
    陳純青你夫妻被法院收押，是誰幫你解決！）今日你不仁不
    義，不顧兄弟手足親情，母親於98年7 月24日過世（母親住
    在臺北市○○○路84號由我（哥哥）完全負責照顧奉養享年
    92歲，陳純青你有奉養過嗎？」之不實傳單，並在新北市○
    ○區○○街255 巷口散發該傳單予不特定人觀覽，足以毀損
    告訴人即長青生物科技製造廠負責人黃肅美之名譽。因認被
    告涉犯刑法第310 條第2 項之加重誹謗罪嫌等語。
二、按犯罪事實應依證據認定之，無證據不得認定犯罪事實；又
    不能證明被告犯罪者，應諭知無罪之判決，刑事訴訟法第15
    4 條第2 項第301 條第1 項分別定有明文。又所謂認定犯
    罪事實之證據，係指足以認定被告確有犯罪行為之積極證據
    而言，該項證據自須適合於被告犯罪事實之認定，始得採為
    斷罪之資料；且如未能發現相當確實證據，或證據不足以證
    明，自不能以推測或擬制之方法，以為裁判之基礎；而認定
    犯罪事實所憑之證據，雖不以直接證據為限，間接證據亦包
    括在內，然而無論直接證據或間接證據，其為訴訟上之證明
    ，須於通常一般人均不致有所懷疑，而得確信其為真實之程
    度者，始得據為有罪之認定，倘其證明尚未達到此一程度，
    而有合理之懷疑存在時，即難遽採為不利被告之認定（最高
    法院76年台上字第4986號判例參照）。另刑事訴訟法第161
    條第1項 規定：檢察官就被告犯罪事實，應負舉證責任，並
    指出證明之方法。因此，檢察官對於起訴之犯罪事實，應負
    提出證據及說服之實質舉證責任。倘其所提出之證據，不足
    為被告有罪之積極證明，或其指出證明之方法，無從說服法
    院以形成被告有罪之心證，基於無罪推定之原則，自不能為
    被告有罪之判決。
三、另按刑事訴訟法第308 條規定：「判決書應分別記載其裁判
    之主文與理由；有罪之判決並應記載犯罪事實，且得與理由
    合併記載。」，同法第310 條第1 款規定：「有罪之判決書
    ，應於理由內分別情形記載左列事項：一、認定犯罪事實所
    憑之證據及其認定之理由。」，及同法第154 條第2項 規定
    ：「犯罪事實應依證據認定之，無證據不得認定犯罪事實。
    」揆諸上開規定，刑事判決書應記載主文與理由，於有罪判
    決書方須記載犯罪事實，並於理由內記載認定犯罪事實所憑
    之證據及其認定之理由。所謂認定犯罪事實所憑之「證據」
    ，即為該法第154 條第2 項規定之「應依證據認定之」之「
    證據」。職是，有罪判決書理由內所記載認定事實所憑之證
    據，即為經嚴格證明之證據，另外涉及僅須自由證明事項，
    即不限定有無證據能力之證據，及彈劾證人信用性可不具證
    據能力之彈劾證據。在無罪判決書內，因檢察官起訴之事實
    ，法院審理結果，認為被告之犯罪不能證明，而為無罪之諭
    知，則被告並無檢察官所起訴之犯罪事實存在，既無刑事訴
    訟法第154 條第2 項所規定「應依證據認定之」事實存在，
    因此，判決書僅須記載主文及理由，而理由內記載事項，為
    法院形成主文所由生之心證，其論斷僅要求與卷內所存在之
    證據資料相符，或其論斷與論理法則無違，通常均以卷內證
    據資料彈劾其他證據之不具信用性，無法證明檢察官起訴之
    事實存在，所使用之證據並不以具有證據能力之證據為限，
    是以「犯罪事實應依證據認定之，無證據不得認定犯罪事實
    ；有罪之判決書應於理由內記載認定犯罪事實所憑之證據及
    其認定之理由。刑事訴訟法第154 條第2 項及第310 條第1
    款分別定有明文。而犯罪事實之認定，係據以確定具體的刑
    罰權之基礎，自須經嚴格之證明，故其所憑之證據不僅應具
    有證據能力，且須經合法之調查程序，否則即不得作為有罪
    認定之依據。倘法院審理之結果，認為不能證明被告犯罪，
    而為無罪之諭知，即無前揭第154 條第2 項所謂『應依證據
    認定』之犯罪事實之存在。因此，同法第308 條前段規定，
    無罪之判決書只須記載主文及理由。而其理由之論敘，僅須
    與卷存證據資料相符，且與經驗法則、論理法則無違即可，
    所使用之證據亦不以具有證據能力者為限，即使不具證據能
    力之傳聞證據，亦非不得資為彈劾證據使用。故無罪之判決
    書，就傳聞證據是否例外具有證據能力，本無須於理由內論
    敘說明（最高法院100 年度台上字第2980號判決意旨參照）
    ，被告既經本院認定犯罪不能證明（詳下述之），本判決關
    於被告無罪部分，即不再論述所援引有關證據之證據能力，
    合先敘明。
四、公訴人認被告涉犯加重誹謗罪嫌，無非係以告訴人黃肅美之
    指述，與上開「可怕人物」傳單1 份為其主要論據。訊據被
    告固坦承固有於上開地點張貼上開傳單，但堅決否認有誹謗
    之犯行，辯稱：該傳單之內容均屬真實，並無誹謗故意等語
    。
五、經查：
  (一)按刑法第310 條誹謗罪之成立，必須意圖散布於眾，而指摘
    或傳述足以毀損他人名譽之具體事實。而誹謗之對象，仍以
    特定人或得推知之人為相當，若僅影射而非明確指出某人某
    事者，不能遽依誹謗論處。被告所製作之前揭「可怕人物」
    傳單內容，文字記載「三重市○○街7 巷85號長青生物科技
    製造廠頭家陳純青（前全興製藥廠於70年間製造偽藥被移送
    法院，母親被判刑1 年半與台灣天喜堂藥廠有限公司事件，
    陳純青你夫妻被法院收押，是誰幫你解決！）今日你不仁不
    義…」等文，業經被告自承在卷，並有前揭「可怕人物」傳
    單1 份在卷可證（見100 年度他字第849 號偵查卷第6 頁）
    。惟依該傳單全文以觀，被告於該傳單所指可怕人物係指摘
    陳純青與其母親、手足之相處情形，並未就足以毀損告訴人
    黃肅美或其所經營之長青生物科技製造廠名譽之具體事實有
    所指摘，其內文縱有提及「前全興製藥廠於70年間製造偽藥
    被移送法院，母親被判刑一年半與台灣天喜堂藥廠有限公司
    事件，陳純青你夫妻被法院收押」，然長青生物科技製造廠
    於74年3 月7 日設立登記，名稱為長青生物科技製廠，嗣
    於93年12月23日變更登記更名為長青生物科技製造廠，有臺
    北縣政府（現更名為新北市政府）營利事業登記證、93年12
    月23日北府建登字第0930250837號函各1 份在卷可查（見上
    開偵卷第17頁至第18頁），亦與文內所指之全興製藥廠、台
    灣天喜堂藥廠有限公司毫無關聯，難認上開傳單有何指摘足
    以毀損告訴人黃肅美或其所經營之長青生物科技製造廠名譽
    之情。
  (二)再按刑法上之誹謗罪，行為人主觀上必須具誹謗之故意，始
    足成立。易言之，行為人對其指摘或傳述之事足以損害他人
    名譽有所認識，且進而決意加以指摘或傳述該事件之具體內
    容之主觀心態，始具有誹謗之故意。查被告於前開時、地所
    張貼之「可怕人物」傳單，其標題名稱為「可怕人物」，內
    容全然描述陳純青與其母親、手足相處之情，已如前述，文
    內固有提及告訴人黃肅美所經營長青生物科技製造廠之名稱
    ，然其僅係描述陳純青其所任職工作場所及職銜，並無對於
    長青生物科技製造廠為任何毀損名譽之具體指摘，被告張貼
    前揭「可怕人物」傳單等事實，尚難遽認被告係具有故意指
    摘、傳述捏造關於告訴人黃肅美所經營之長青生物科技製造
    廠不實事項而毀損告訴人黃肅美名譽之故意。
  (三)基上說明，本件尚難認被告有虛構捏造毀損告訴人黃肅美或
    其所經營之長青生物科技製造廠名譽之不實事項，亦難認被
    告有毀損告訴人黃肅美名譽之故意，自不得令負加重誹謗之
    刑責。
六、綜上所述，本件依公訴人所舉證據，其證明程度仍無法使法
    院達於可排除合理之懷疑而形成被告有罪之法律上確信之程
    度，尚不足證明被告有涉犯加重誹謗之犯行。此外，本院復
    查無其他積極證據證明被告有何公訴人所指之犯行，揆諸首
    揭法條及判例意旨，應認本件不能證明被告犯罪，自應就此
    部分諭知無罪之判決。
貳、公訴不受理部分：
一、公訴意旨謂：被告於上開時、地張貼並散發上開內容之不實
    傳單，足以毀損告訴人陳純青之名譽，因認被告涉犯刑法第
    310 條第2 項之加重誹謗罪嫌等語。
二、按告訴乃論之罪，告訴人於第一審辯論終結前，得撤回其告
    訴，又告訴經撤回者，應諭知不受理之判決，刑事訴訟法第
    238 條第1 項、第303 條第3 款分別定有明文。
三、查本件告訴人陳純青告訴被告妨害名譽案件，檢察官認被告
    係觸犯刑法第310 條第2 項之誹謗罪嫌，依同法第314 條規
    定，須告訴乃論。茲據告訴人陳純青具狀撤回告訴，此有刑
    事撤回告訴狀1 紙附卷可參（見本院卷第33頁），依照首開
    說明，應就此部分對被告諭知不受理之判決。
據上論斷，應依刑事訴訟法第301 條第1 項、第303 條第3 款，
判決如主文。
本案經檢察官許恭仁到庭執行職務
中    華    民    國   100    年    12    月    14    日
                         刑事第八庭法  官   黃怡瑜
以上正本證明與原本無異。
如不服本判決應於收受送達後 10 日內向本院提出上訴書狀，並
應敘述具體理由。其未敘述上訴理由者，應於上訴期間屆滿後
20 日內向本院補提理由書 (均須按他造當事人之人數附繕本 )
「切勿逕送上級法院」。
                                   書記官   傅國軒
中    華    民    國   100    年    12    月    15    日